臺灣高等法院高雄分院刑事判決
111年度上訴字第364號
上  訴  人  臺灣高雄地方檢察署檢察官
上  訴  人  
即  被  告  邱永浤



選任辯護人  蔡崇聖律師（法扶律師）
上列上訴人因被告偽造文書等案件，不服臺灣高雄地方法院109
年度訴字第702號，中華民國111年3月9日第一審判決（起訴案號
：臺灣高雄地方檢察署109年度偵緝字第127號、109年度偵緝字
第128號），提起上訴，本院判決如下：
    主  文
原判決撤銷。
邱永浤犯侵占罪，處拘役參拾日，如易科罰金，以新臺幣壹仟元
折算壹日。又犯侵占罪，處拘役伍拾玖日，如易科罰金，以新臺
幣壹仟元折算壹日。應執行拘役柒拾日，如易科罰金，以新臺幣
壹仟元折算壹日。
    事  實
一、邱永浤於民國108年2月間為天明九州通路股份有限公司（已
    更名為天明生活股份有限公司，下簡稱天明公司）之多層次
    傳銷事業會員，竟利用代理蔡澤濂、蔡承軒、尤銘煇等人申
    請加入天明公司以成為多層次傳銷事業會員之機會，分別為
    下列犯行：
　㈠於108年2月13日14時許，在高雄市○○區○○路000號享溫馨KTV
    外，向蔡澤濂收取新臺幣（下同）2萬8,000元之入會金後，
    意圖為自己不法之所有，基於侵占之犯意，未將入會金繳交
    至天明公司並為蔡澤濂辦理後續入會事宜，而將前開入會金
    侵占入己後挪為他用。
　㈡於108年2月18日代理蔡承軒、尤銘煇至天明公司申請入會時
    ，明知支付2萬8,000元之入會金後，會員本人即應取得價值
    相當之入會商品，竟意圖為自己不法之所有，基於侵占之犯
    意，在蔡承軒、尤銘煇之入會文件上填載自己之地址作為寄
    送商品處所，使不知情之天明公司行政人員將蔡承軒、尤銘
    煇應得之入會商品均寄至邱永浤家中。邱永浤取得如附表編
    號1至5所示入會商品共2份後，並未告知蔡承軒、尤銘煇此
    事，亦未將入會商品轉交予蔡承軒、尤銘煇，而將該2份入
    會商品均侵占入己。
二、案經蔡澤濂、尤銘煇、蔡承軒訴由高雄市政府警察局三民第
    一分局報告臺灣高雄地方檢察署檢察官偵查起訴。
    理  由
一、檢察官、被告邱永浤及辯護人於本院審判程序時，就本判決
    所引用之傳聞證據，均明示同意有證據能力（見本院卷第79
    頁），本院認此等傳聞證據之取得均具備任意性、合法性等
    情，其內容與本件待證事實具有關聯性，合於一般證據之採
    證基本條件，且證明力非明顯過低，以之作為證據，均屬適
    當，依刑事訴訟法第159條之5第1項規定，皆有證據能力。
二、被告對於本件犯罪事實於本院坦承不諱（見本院卷第187頁
    ），核與證人即告訴人蔡澤濂、尤銘煇、蔡承軒指述之情相
    符，並有天明公司獨立經銷商訂貨單（訂貨人之經銷商姓名
    為「蔡承軒」、「尤銘煇」）、天明公司110年11月19日（1
    10）天明生活字第1101119001號函、統一發票（買受人為蔡
    承軒、尤銘煇，開立發票者為天明公司，發票日期為108年2
    月18日）在卷可稽，足認被告出於任意性之自白與事實相符
    ，本件事證明確，被告侵占犯行，堪以認定，應依法論科。
三、公訴意旨雖以被告為本案犯行時擔任天明公司之產品通路銷
    售人員，而認被告所為應構成業務侵占罪等語。然按業務係
    指吾人於社會生活中以反覆實施同種類行為為目的而繼續經
    營特定業務，並在此範圍內對於某一物品取得支配管領之權
    能，始屬具有業務上之持有關係。查被告代理蔡承軒等人申
    請入會時，非天明公司之銷售人員亦非職員，而是多層次傳
    銷事業會員乙情，有天明公司上開函文可憑（見原審院卷一
    第387頁），被告既僅係天明公司之多層次傳銷事業會員，
    其與告訴人蔡澤濂、尤銘煇、蔡承軒欲取得之地位相同，顯
    非基於業務關係而對所侵占之入會金、入會商品取得支配管
    領之權能，自不得以業務侵占罪相繩，僅足認定被告所為該
    當普通侵占罪之構成要件，公訴意旨此部分所認，尚與卷內
    證據不合。
四、論罪科刑
　㈠核被告所為，均係犯刑法第335條第1項侵占罪。被告就侵占
    如附表編號1至5所示入會商品共2份部分係以一侵占行為，
    同時侵占蔡承軒、尤銘煇2人之入會商品，為想像競合犯，
    依刑法第55條前段規定，應從一重之侵占罪處斷。被告所為
    侵占罪（侵占蔡澤濂之入會金、侵占蔡承軒及尤銘煇之入會
    商品），共2罪間，犯意各別，行為互殊，應予分論併罰。
　㈡公訴意旨認被告本案各件犯行之所為，係涉犯刑法第336條第
    2項業務侵占罪云云，尚有未洽，惟因二者基本社會事實同
    一，本院應予審理，並變更起訴法條。　
五、原審據以論處被告罪刑，固非無見。惟查：
　㈠原判決認被告犯後始終否認犯行，迄今亦未彌補告訴人3人所
    受之損害，為量刑之審酌事項，原判決並認被告所侵占之入
    會金2萬8,000元、如附表編號1至5所示入會商品共2份，為
    其實施本案犯罪之犯罪所得，而依刑法第38條之1第1項前段
    、第3項規定宣告沒收，於全部或一部不能沒收時，追徵之
    。然被告於本院審理期間已坦承原判決所認定之犯罪事實（
    見本院卷第187頁），並與告訴人蔡澤濂、尤銘煇、蔡承軒
    經調解成立之情，有本院111年度附民移調字第92號調解筆
    錄在卷可稽（見本院卷第177、178頁），此為原審未及審酌
    之犯後態度及犯罪所生損害已減輕等情狀，又被告既與告訴
    人蔡澤濂、尤銘煇、蔡承軒經調解成立，告訴人蔡澤濂、尤
    銘煇、蔡承軒已然取得民事執行名義，其等所受損害應可順
    利獲償，且被告與告訴人蔡澤濂、尤銘煇、蔡承軒經調解成
    立之給付金額即為侵占金額，堪認宣告沒收被告就本案各件
    犯行之犯罪所得，欠缺刑法上之重要性。是本案量刑及沒收
    之基礎已有不同，難認原審就被告所處之刑及宣告沒收犯罪
    所得為適當。
　㈡檢察官循告訴人所請，以被告所為除造成告訴人蔡澤濂、尤
    銘煇、蔡承軒等人財產損失外，並讓告訴人3人對人的信賴
    感喪失，危害非輕，且被告始終否認主觀犯意，亦未與告訴
    人等人達成和解賠償損失，此就被告之危害行為及造成告訴
    人3人損害程度權衡而言，有違罪刑相當性原則為由，而認
    原判決量刑過輕，指摘原判決不當等語，然基於上述理由，
    原判決所量之刑，已屬過重，是檢察官關於量刑之上訴意旨
    ，並無理由。
　㈢被告否認犯違反侵占罪而提起上訴，然原審係依憑被告之供
    述、告訴人蔡澤濂、尤銘煇、蔡承軒之指述，參酌其他相關
    證據資料，以為論斷，就被告所為何以構成侵占罪，已詳加
    說明，被告嗣亦願坦認犯罪，故被告否認犯罪而指摘原判決
    不當，亦無理由。
　㈣檢察官、被告以上開上訴意旨，指摘原判決不當，經核雖均
    無理由，惟原判決未及審酌被告已坦承犯行及與告訴人蔡澤
    濂、尤銘煇、蔡承軒經調解成立之犯後態度等情狀，且宣告
    沒收被告就本案各件犯行之犯罪所得，欠缺刑法上之重要性
    ，自應由本院將原判決予以撤銷改判。　　
六、科刑
　　爰以行為人之責任為基礎，審酌被告利用告訴人蔡澤濂、尤
    銘煇、蔡承軒對其之信任，利用告訴人蔡澤濂、尤銘煇、蔡
    承軒欲加入天明公司成為會員之機會，分別侵占告訴人蔡澤
    濂繳交之入會金，並侵占告訴人蔡承軒及尤銘煇應取得之入
    會商品，使其等均蒙受財產損失，惟念被告終知坦承犯行並
    與告訴人蔡澤濂、尤銘煇、蔡承軒經調解成立之犯後態度，
    復考量被告自稱之犯罪動機、侵占對象之人數與金額等犯罪
    情節、自述之智識程度及家庭經濟狀況（見本院卷第189頁
    ）、於本案犯行前無任何前科紀錄之素行等一切情狀，就其
    所犯2罪分別量處如主文第2項所示之刑，並均諭知以1,000
    元折算1日之易科罰金折算標準。復考量被告本案2次侵占犯
    行之犯罪時間僅差距5日，均係利用代理他人加入天明公司
    之機會而犯罪，暨所犯數罪反應出之人格特性、加重效益及
    整體犯罪非難評價等總體情狀綜合判斷，定其應執行刑為拘
    役70日為適當，並諭知以1,000元折算1日之易科罰金折算標
    準。此外，被告已與告訴人蔡澤濂、尤銘煇、蔡承軒經調解
    成立並願賠償損害，宣告沒收被告就本案各件犯行之犯罪所
    得，欠缺刑法上之重要性，就被告之犯罪所得爰不為沒收之
    宣告。
據上論結，應依刑事訴訟法第369條第1項前段、第364條、第299
條第1項前段、第300條，刑法第335條第1項、第55條前段、第51
條第6款、第41條第1項前段，判決如主文。
本案經檢察官廖偉程提起公訴，檢察官周容提起上訴，檢察官葉
麗琦到庭執行職務。
中　　華　　民　　國　　111 　年　　11　　月　　23　　日
                  刑事第九庭    審判長法  官  莊崑山
                                      法  官  惠光霞
                                      法  官  林家聖
以上正本證明與原本無異。
本判決不得上訴。
中　　華　　民　　國　　111 　年　　11　　月　　23　　日
                                      書記官  王秋淑
附錄本判決論罪科刑法條：　　
中華民國刑法第335條第1項
意圖為自己或第三人不法之所有，而侵占自己持有他人之物者，
處5年以下有期徒刑、拘役或科或併科3萬元以下罰金。
附表：邱永浤侵占蔡承軒、尤銘煇之入會商品一覽表（1人份）
編號 物品名稱 數量 價值（新臺幣） 1 綠萃茶 20盒 1萬5,600元 2 順暢 8盒 4,800元 3 益菌王 8盒 5,600元 4 環保袋 1個 不詳 5 杯子 2個 不詳 6 手冊 1本 不詳 （起訴書漏未記載，予以補充）       合計總價值：2萬8,000元